---
title: "Distribución Uniforme Continua"
lang: es
---

Nava Calleros Arath - Tarea 3 

```{=html}
<style>
main.content {
text-align: justify}
</style>
```



```{r}
#| include: false
#| label: setup

library(ggplot2)
library(dplyr)
library(knitr)
library(kableExtra)
library(plotly)

```


La **distribución uniforme continua** es una de las distribuciones de probabilidad más fundamentales en la teoría estadística. Se caracteriza por asignar la misma probabilidad a todos los valores dentro de un intervalo específico, de ahí su nombre *uniforme*.

Una variable aleatoria $X$ sigue una distribución uniforme continua en el intervalo $[a, b]$ si todos los subintervalos de igual longitud dentro de $[a, b]$ tienen la misma probabilidad de contener el valor de $X$.

::: {#def-unif_cont}

Decimos que una variable aleatoria $X$ tiene una distribución uniforme continua en el intervalo $[a, b]$, y escribimos $X\sim unif(a,b)$, si su función de densidad de probabilidad es constante en dicho intervalo y cero fuera de él, es decir:

\begin{equation}
f(x) = \begin{cases}
\frac{1}{b-a} & \text{si } a \leq x \leq b \\
0 & \text{en otro caso}
\end{cases}
\end{equation}

Los parámetros de la distribución son:

- $a$ es el **límite inferior** del intervalo (parámetro de localización)
- $b$ es el **límite superior** del intervalo (parámetro de escala)
- Se debe cumplir que $a < b$

:::

---

Nótese que la función de densidad de probabilidad cumple con las siguientes propiedades fundamentales:

1. **No negatividad**: $f(x) \geq 0$ para todo $x \in \mathbb{R}$
2. **Normalización**: $\int_{-\infty}^{\infty} f(x) dx = 1$



## Propiedades de la Función de Densidad de Probabilidad (PDF)

**Representación Gráfica**

La función de densidad de probabilidad tiene forma rectangular, de ahí que a veces se le llame *distribución rectangular*. A continuación se presentan gráficos de la función de densidad de probabilidad para diferentes parámetros.

```{r}
#| label: pdf-grafico

# Parámetros de ejemplo
a1 <- 1
b1 <- 4
a2 <- 0
b2 <- 6
a3 <- -2
b3 <- 2

# Crear datos para las gráficas
x_range <- seq(-3, 7, length.out = 1000)


# Crear dataframe para ggplot
df_pdf <- data.frame(
  x = rep(x_range, 3),
  d_prob = c(dunif(x_range, min = a1, max = b1),
        dunif(x_range, min = a2, max = b2),
        dunif(x_range, min = a3, max = b3)),
  Distribucion = rep(c("unif(1,4)", "unif(0,6)", "unif(-2,2)"), each = length(x_range))
)

pdf_graf <- ggplot(df_pdf) +
  geom_line(aes(x = x, y = d_prob, color = Distribucion), linewidth = 1.5) +
  labs(title = "PDF - Distribución Uniforme",
       x = "x", y = "f(x)",
       color = "Distribución") +
  theme_minimal() +
  theme(plot.title = element_text(hjust = 0.5, size = 14),
        legend.position = "top") +
  scale_color_manual(values = c("firebrick", "dodgerblue2", "darkolivegreen"))


ggplotly(pdf_graf)
```



**Altura de la Función**

La altura de la función de densidad es inversamente proporcional a la longitud del intervalo:

- **Altura**: $h = \frac{1}{b-a}$
- **Base**: $\text{longitud} = b - a$
- **Área**: $h \times \text{longitud} = \frac{1}{b-a} \times (b-a) = 1$

```{r}
#| label: tabla-propiedades
# Tabla de propiedades para diferentes distribuciones uniformes
distribuciones <- data.frame(
  Distribucion = c("unif(0,1)", "unif(1,4)", "unif(-2,2)", "unif(0,10)"),
  a = c(0, 1, -2, 0),
  b = c(1, 4, 2, 10),
  Longitud = c(1, 3, 4, 10),
  Altura = c(1, 1/3, 1/4, 1/10)
)

kable(distribuciones, 
      caption = "Propiedades de diferentes distribuciones uniformes",
      digits = 4) |> 
  kable_styling(bootstrap_options = c("striped", "hover", "condensed"))
```

<br>

**Continuidad y Diferenciabilidad**

La función de densidad uniforme es:

- **Continua** en el interior del intervalo $(a, b)$
- **Discontinua** en los puntos $x = a$ y $x = b$
- **No diferenciable** en los puntos de discontinuidad

## Función de Distribución (CDF, Probabilidad Acumulada)


::: {#def-cdf_unif}

La función de distribución acumulativa (CDF) de una distribución uniforme continua $unif(a, b)$ está definida como:

\begin{equation}
F(x) = P(X \leq x) = \begin{cases} 
0 & \text{si } x < a \\
\frac{x-a}{b-a} & \text{si } a \leq x \leq b \\
1 & \text{si } x > b
\end{cases}
\end{equation}

:::

---

Para $x \in [a, b]$, la función de distribución se obtiene integrando la función de densidad:

\begin{equation}
F(x) = \int_{-\infty}^{x} f(t) dt = \int_{a}^{x} \frac{1}{b-a} dt = \frac{1}{b-a} \int_{a}^{x} dt = \frac{1}{b-a}(x-a) = \frac{x-a}{b-a}
\end{equation}


**Interpretación Geométrica**

Recordemos que la función de distribución representa la **proporción del intervalo total** que se encuentra a la izquierda del valor $x$:

- Cuando $x = a$: $F(a) = \frac{a-a}{b-a} = 0$
- Cuando $x = b$: $F(b) = \frac{b-a}{b-a} = 1$
- Para cualquier $x \in (a,b)$: $F(x) = \frac{x-a}{b-a}$ es la proporción lineal

**Representación Gráfica**

```{r}
#| label: cdf-grafico

# Crear dataframe para las CDF
df_cdf <- data.frame(
  x = rep(x_range, 3),
  y = c(punif(x_range, a1, b1),
        punif(x_range, a2, b2),
        punif(x_range, a3, b3)),
  Distribucion = rep(c("unif(1,4)", "unif(0,6)", "unif(-2,2)"), each = length(x_range))
)

cdf_graf <- ggplot(df_cdf) +
  geom_line(aes(x = x, y = y, color = Distribucion), linewidth = 1.5) +
  labs(title = "CDF's - Distribución Uniforme",
       x = "x", y = "F(x) = P(X ≤ x)",
       color = "Distribución") +
  theme_minimal() +
  theme(plot.title = element_text(hjust = 0.5, size = 14),
        legend.position = "top") +
  scale_color_manual(values = c("firebrick", "dodgerblue2", "darkolivegreen")) +
  geom_hline(yintercept = c(0, 1), linetype = "dashed", alpha = 0.5)

ggplotly(cdf_graf)
```



**Propiedades Fundamentales de la Función de Distribución**

La función de distribución uniforme cumple con todas las propiedades de una CDF:

1. **Monótona no decreciente**: $F(x_1) \leq F(x_2)$ si $x_1 \leq x_2$
2. **Continua por la derecha**: $\lim_{h \to 0^+} F(x+h) = F(x)$
3. **Límites**: $\lim_{x \to -\infty} F(x) = 0$ y $\lim_{x \to \infty} F(x) = 1$

**Cálculo de Probabilidades**

La función de distribución permite calcular probabilidades de intervalos:

$$P(c \leq X \leq d) = F(d) - F(c)$$

Para la distribución uniforme, si $a \leq c \leq d \leq b$:

$$P(c \leq X \leq d) = \frac{d-a}{b-a} - \frac{c-a}{b-a} = \frac{d-c}{b-a}$$


Por ejemplo, para $X \sim unif(0, 10)$, la probabilidad de que $X$ esté entre 2 y 6 es:

```{r}
#| label: ejemplo-probabilidades

# Ejemplo: unif(0,10), calcular P(3 ≤ X ≤ 7)
a_ej <- 0; b_ej <- 10
c_ej <- 2; d_ej <- 6

prob_ejemplo <- punif(d_ej, min = a_ej, max= b_ej) - punif(c_ej, min = a_ej, max= b_ej)   

# Visualización del cálculo de probabilidad
x_ejemplo <- seq(-1, 11, length.out = 1000)
pdf_ejemplo <- dunif(x_ejemplo, a_ej, b_ej)

df_ejemplo <- data.frame(x = x_ejemplo, y = pdf_ejemplo)

ggplot(df_ejemplo, aes(x = x, y = y)) +
  geom_line(linewidth = 2, color = "blue") +
  geom_area(data = filter(df_ejemplo, x >= c_ej & x <= d_ej), 
            alpha = 0.5, fill = "red") +
  geom_vline(xintercept = c(c_ej, d_ej), linetype = "dashed", color = "red") +
  scale_x_continuous(breaks = seq(0, 10, by = 2)) +
  labs(title = paste0("P(2 ≤ X ≤ 6) = ", prob_ejemplo, " para unif(0,10)"),
       x = "x", y = "f(x)") +
  theme_minimal() +
  theme(plot.title = element_text(hjust = 0.5, size = 12)) +
  annotate("text", x = 4, y = 0.05, 
           label = paste0("Área = ", prob_ejemplo), size = 5)
```


## Parámetros y Medidas Descriptivas

### Parámetros de la Distribución

La distribución uniforme continua $unif(a, b)$ está completamente caracterizada por dos parámetros:

- **$a$ (límite inferior)**: Parámetro de localización que determina el inicio del soporte
- **$b$ (límite superior)**: Parámetro que, junto con $a$, determina la escala y el final del soporte
- **Restricción**: Debe cumplirse que $a < b$

### Medidas de Tendencia Central

**Media (Esperanza)**


\begin{eqnarray}
\mu = E(X) & = & \int_{a}^{b} x \cdot \frac{1}{b-a} dx = \frac{1}{b-a} \int_{a}^{b} x dx\\
           & = & \frac{1}{b-a} \cdot \frac{x^2}{2}\Big|_a^b = \frac{1}{b-a} \cdot \frac{b^2-a^2}{2} = \frac{(b-a)(b+a)}{2(b-a)} = \frac{a+b}{2}
\end{eqnarray}

Luego,

$$\mu = \frac{a+b}{2}$$

La media es exactamente el **punto medio** del intervalo $[a, b]$.

<br>

**Mediana**

Para la distribución uniforme, la mediana $M$ satisface $P(X \leq M) = 0.5$:

$$F(M) = \frac{M-a}{b-a} = 0.5$$

$$M-a = \frac{b-a}{2} \Rightarrow M = a + \frac{b-a}{2} = \frac{a+b}{2}$$

Por lo tanto, la mediana coincide con la media:

$$\text{Mediana} = \frac{a+b}{2}$$



### Medidas de Dispersión

**Varianza**

La varianza se calcula como $\text{Var}(X) = E(X^2) - (E[X])^2$.

Primero calculamos $E(X^2)$:

\begin{eqnarray}
E(X^2) & = & \int_{a}^{b} x^2 \cdot \frac{1}{b-a} dx = \frac{1}{b-a} \int_{a}^{b} x^2 dx = \frac{1}{b-a} \cdot \frac{x^3}{3}\Big|_a^b\\
       & = & \frac{1}{b-a} \cdot \frac{b^3-a^3}{3} = \frac{b^3-a^3}{3(b-a)}
\end{eqnarray}

Usando la identidad $b^3-a^3 = (b-a)(b^2+ab+a^2)$:

$$E(X^2) = \frac{(b-a)(b^2+ab+a^2)}{3(b-a)} = \frac{b^2+ab+a^2}{3}$$

Por lo tanto:

$$\text{Var}(X) = \frac{b^2+ab+a^2}{3} - \left(\frac{a+b}{2}\right)^2$$

Simplificando, tenemos

$$\text{Var}(X) = \frac{(b-a)^2}{12}$$


<br>

**Desviación Estándar**

$$\sigma = \sqrt{\text{Var}(X)} = \frac{b-a}{\sqrt{12}} = \frac{b-a}{2\sqrt{3}}$$



## Simulación y Comparación con Parámetros Teóricos


Consideremos una distribución $unif(2, 8)$ y generemos diferentes tamaños de muestra:

```{r simulacion-basica}
# Parámetros de la distribución U(2, 8)
a <- 2
b <- 8

# Parámetros teóricos
media_teorica <- (a + b) / 2
varianza_teorica <- (b - a)^2 / 12
desv_std_teorica <- sqrt(varianza_teorica)

# Tamaños de muestra a evaluar
tamaños <- c(100, 500, 1000, 5000, 10000)

# Función para simular y calcular estadísticos
simular_uniforme <- function(n, a, b) {
  muestra <- runif(n, min = a, max = b)
  
  return(data.frame(
    n = n,
    media_muestral = mean(muestra),
    varianza_muestral = var(muestra),
    desv_std_muestral = sd(muestra),
    minimo = min(muestra),
    maximo = max(muestra)
  ))
}

# Realizar simulaciones
resultados_sim <- do.call(rbind, lapply(tamaños, simular_uniforme, a = a, b = b))

# Agregar valores teóricos para comparación
resultados_sim$media_teorica <- media_teorica
resultados_sim$varianza_teorica <- varianza_teorica
resultados_sim$desv_std_teorica <- desv_std_teorica

# Mostrar resultados
kable(resultados_sim, 
      caption = "Comparación de estadísticos muestrales vs teóricos para U(2,8)",
      digits = 4) %>%
  kable_styling(bootstrap_options = c("striped", "hover", "condensed"))
```

**Visualización de la Convergencia**

```{r convergencia-visual}
# Generar una secuencia larga para observar convergencia
n_total <- 10000
muestra_larga <- runif(n_total, min = a, max = b)

# Calcular medias acumuladas
indices <- 1:n_total
medias_acumuladas <- cumsum(muestra_larga) / indices

# Crear dataframe para gráfico
df_convergencia <- data.frame(
  n = indices,
  media_acumulada = medias_acumuladas,
  media_teorica = media_teorica
)

# Gráfico de convergencia de la media
ggplot(df_convergencia, aes(x = n)) +
  geom_line(aes(y = media_acumulada), color = "blue", alpha = 0.7) +
  geom_hline(aes(yintercept = media_teorica), color = "red", linetype = "dashed", linewidth = 1) +
  labs(title = "Convergencia de la Media Muestral hacia la Media Teórica",
       subtitle = "Distribución U(2,8) - Ley de los Grandes Números",
       x = "Tamaño de muestra (n)",
       y = "Media acumulada",
       caption = "Línea roja: Media teórica = 5") +
  theme_minimal() +
  theme(plot.title = element_text(hjust = 0.5),
        plot.subtitle = element_text(hjust = 0.5))
```

**Histograma vs Densidad Teórica**

```{r histograma-densidad}
#| warning: false
# Generar muestra grande para el histograma
muestra_hist <- runif(5000, min = a, max = b)

# Crear histograma
ggplot(data.frame(x = muestra_hist), aes(x = x)) +
  geom_histogram(aes(y = after_stat(density)), binwidth = 0.5, 
                 fill = "lightblue", color = "black", alpha = 0.7, boundary = a) +
  geom_hline(yintercept = 1/(b-a), color = "red", size = 2, linetype = "dashed") +
  labs(title = "Histograma de Muestra vs Densidad Teórica",
       subtitle = "5000 observaciones de unif(2,8)",
       x = "Valores",
       y = "Densidad",
       caption = "Línea roja: Densidad teórica = 1/6 ≈ 0.167") +
  theme_minimal() +
  theme(plot.title = element_text(hjust = 0.5),
        plot.subtitle = element_text(hjust = 0.5)) +
  xlim(1.5, 8.5)
```

## Ejemplos Prácticos

::: {#exm-semaforo}

### Tiempo de Espera en Semáforo

Un semáforo tiene un ciclo de 60 segundos, donde 25 segundos está en verde y 35 segundos en rojo. Si llegamos al semáforo en un momento aleatorio durante la fase roja, el tiempo de espera sigue una distribución uniforme.

```{r ejemplo-semaforo}
# Parámetros del problema
tiempo_rojo <- 35  # segundos
a_semaforo <- 0
b_semaforo <- tiempo_rojo

# Simular 1000 llegadas aleatorias durante fase roja
n_llegadas <- 1000
tiempos_espera <- runif(n_llegadas, min = a_semaforo, max = b_semaforo)

# Calcular estadísticos
tiempo_promedio <- mean(tiempos_espera)
tiempo_teorico <- (a_semaforo + b_semaforo) / 2

# Probabilidad de esperar menos de 10 segundos
prob_menos_10 <- mean(tiempos_espera < 10)
prob_teorica_menos_10 <- (10 - a_semaforo) / (b_semaforo - a_semaforo)

# Resultados
cat("=== ANÁLISIS DE TIEMPO DE ESPERA EN SEMÁFORO ===\n")
cat("Tiempo de espera promedio (simulado):", round(tiempo_promedio, 2), "segundos\n")
cat("Tiempo de espera teórico:", tiempo_teorico, "segundos\n")
cat("Probabilidad de esperar < 10 seg (simulada):", round(prob_menos_10, 3), "\n")
cat("Probabilidad teórica de esperar < 10 seg:", round(prob_teorica_menos_10, 3), "\n")

# Visualización
ggplot(data.frame(tiempo = tiempos_espera), aes(x = tiempo)) +
  geom_histogram(aes(y = after_stat(density)), bins = 20, 
                 fill = "orange", color = "black", alpha = 0.7) +
  geom_vline(xintercept = tiempo_teorico, color = "red", size = 1, linetype = "dashed") +
  geom_vline(xintercept = 10, color = "blue", size = 1, linetype = "dotted") +
  labs(title = "Distribución de Tiempos de Espera en Semáforo",
       x = "Tiempo de espera (segundos)",
       y = "Densidad",
       caption = "Línea roja: Media teórica | Línea azul: 10 segundos") +
  theme_minimal()
```

:::


::: {#exm-manufactura}

### Control de Calidad en Manufactura

En una línea de producción, el diámetro de las piezas debe estar entre 19.8 mm y 20.2 mm. Si el proceso está bien calibrado, los diámetros siguen una distribución uniforme en este rango.

```{r ejemplo-manufactura}
# Parámetros del proceso
diametro_min <- 19.8  # mm
diametro_max <- 20.2  # mm
diametro_objetivo <- 20.0  # mm

# Simular producción de 2000 piezas
n_piezas <- 2000
diametros <- runif(n_piezas, min = diametro_min, max = diametro_max)

# Análisis de calidad
tolerancia <- 0.1  # ±0.1 mm del objetivo
piezas_en_tolerancia <- sum(abs(diametros - diametro_objetivo) <= tolerancia)
porcentaje_calidad <- (piezas_en_tolerancia / n_piezas) * 100

# Cálculo teórico de calidad
limite_inf_tolerancia <- diametro_objetivo - tolerancia
limite_sup_tolerancia <- diametro_objetivo + tolerancia
porcentaje_teorico <- ((limite_sup_tolerancia - limite_inf_tolerancia) / 
                      (diametro_max - diametro_min)) * 100

# Estadísticos del proceso
promedio_diametro <- mean(diametros)
desviacion_diametro <- sd(diametros)

# Resultados
cat("=== ANÁLISIS DE CONTROL DE CALIDAD ===\n")
cat("Diámetro promedio:", round(promedio_diametro, 4), "mm\n")
cat("Desviación estándar:", round(desviacion_diametro, 4), "mm\n")
cat("Piezas dentro de tolerancia:", piezas_en_tolerancia, "de", n_piezas, "\n")
cat("Porcentaje de calidad (simulado):", round(porcentaje_calidad, 1), "%\n")
cat("Porcentaje teórico de calidad:", round(porcentaje_teorico, 1), "%\n")

# Visualización del control de calidad
ggplot(data.frame(diametro = diametros), aes(x = diametro)) +
  geom_histogram(aes(y = after_stat(density)), bins = 25, 
                 fill = "lightgreen", color = "black", alpha = 0.7) +
  geom_vline(xintercept = diametro_objetivo, color = "red", size = 1) +
  geom_vline(xintercept = c(limite_inf_tolerancia, limite_sup_tolerancia), 
             color = "blue", size = 1, linetype = "dashed") +
  annotate("rect", xmin = limite_inf_tolerancia, xmax = limite_sup_tolerancia,
           ymin = 0, ymax = Inf, alpha = 0.2, fill = "green") +
  labs(title = "Distribución de Diámetros en Control de Calidad",
       x = "Diámetro (mm)",
       y = "Densidad",
       caption = "Zona verde: Tolerancia aceptable | Línea roja: Objetivo") +
  theme_minimal()
```

:::

---

## Verificación del Teorema Central del Límite

El Teorema Central del Límite establece que las medias muestrales de cualquier distribución (con media y varianza finitas) se aproximan a una distribución normal cuando el tamaño de muestra es suficientemente grande.

### Simulación con Diferentes Tamaños de Muestra

```{r tcl-simulacion}
# Parámetros de la distribución uniforme
a_tcl <- 0
b_tcl <- 10
media_poblacional <- (a_tcl + b_tcl) / 2
varianza_poblacional <- (b_tcl - a_tcl)^2 / 12

# Diferentes tamaños de muestra
tamaños_muestra <- c(5, 10, 30, 50, 100)
num_muestras <- 1000  # Número de medias muestrales a generar

# Función para generar medias muestrales
generar_medias <- function(n, num_sim, a, b) {
  medias <- replicate(num_sim, mean(runif(n, min = a, max = b)))
  return(medias)
}

# Generar medias para cada tamaño de muestra
resultados_tcl <- list()
for (i in seq_along(tamaños_muestra)) {
  n <- tamaños_muestra[i]
  medias <- generar_medias(n, num_muestras, a_tcl, b_tcl)
  
  resultados_tcl[[i]] <- data.frame(
    medias = medias,
    n = n,
    varianza_teorica_media = varianza_poblacional / n,
    desv_std_teorica_media = sqrt(varianza_poblacional / n)
  )
}

# Combinar resultados
df_tcl <- do.call(rbind, resultados_tcl)
df_tcl$n_factor <- factor(paste("n =", df_tcl$n))
```

### Visualización de la Normalización

```{r tcl-visualizacion}
# Gráfico de histogramas para diferentes tamaños de muestra
ggplot(df_tcl, aes(x = medias)) +
  geom_histogram(aes(y = after_stat(density)), bins = 30, 
                 fill = "lightblue", color = "black", alpha = 0.7) +
  geom_vline(xintercept = media_poblacional, color = "red", size = 1, linetype = "dashed") +
  facet_wrap(~n_factor, scales = "free_y", ncol = 3) +
  labs(title = "Teorema Central del Límite - Distribución de Medias Muestrales",
       subtitle = "Distribución U(0,10) con diferentes tamaños de muestra",
       x = "Media muestral",
       y = "Densidad") +
  theme_minimal() +
  theme(plot.title = element_text(hjust = 0.5),
        plot.subtitle = element_text(hjust = 0.5))
```

### Comparación de Varianzas

```{r tcl-varianzas}
# Calcular estadísticos para cada tamaño de muestra
estadisticos_tcl <- df_tcl %>%
  group_by(n) %>%
  summarise(
    media_observada = mean(medias),
    varianza_observada = var(medias),
    desv_std_observada = sd(medias),
    varianza_teorica = first(varianza_teorica_media),
    desv_std_teorica = first(desv_std_teorica_media),
    .groups = 'drop'
  )

# Mostrar tabla de comparación
kable(estadisticos_tcl, 
      caption = "Comparación de varianzas teóricas vs observadas",
      digits = 4) %>%
  kable_styling(bootstrap_options = c("striped", "hover", "condensed"))

# Gráfico de convergencia de varianzas
ggplot(estadisticos_tcl, aes(x = n)) +
  geom_point(aes(y = varianza_observada, color = "Observada"), size = 3) +
  geom_line(aes(y = varianza_observada, color = "Observada"), size = 1) +
  geom_point(aes(y = varianza_teorica, color = "Teórica"), size = 3) +
  geom_line(aes(y = varianza_teorica, color = "Teórica"), size = 1) +
  scale_color_manual(values = c("Observada" = "blue", "Teórica" = "red")) +
  labs(title = "Disminución de la Varianza de las Medias Muestrales",
       subtitle = "Var(X̄) = σ²/n",
       x = "Tamaño de muestra (n)",
       y = "Varianza de las medias",
       color = "Tipo") +
  theme_minimal() +
  theme(plot.title = element_text(hjust = 0.5),
        plot.subtitle = element_text(hjust = 0.5))
```

### Prueba de Normalidad de las Medias

```{r tcl-normalidad}
# Realizar pruebas de normalidad para n=100
medias_n100 <- df_tcl[df_tcl$n == 100, "medias"]

# Prueba de Shapiro-Wilk
shapiro_test <- shapiro.test(medias_n100)

# Q-Q plot para n=100
ggplot(data.frame(medias = medias_n100), aes(sample = medias)) +
  geom_qq() +
  geom_qq_line(color = "red", size = 1) +
  labs(title = "Q-Q Plot - Medias Muestrales (n=100)",
       subtitle = paste("Prueba Shapiro-Wilk: W =", round(shapiro_test$statistic, 4), 
                       ", p-valor =", round(shapiro_test$p.value, 4)),
       x = "Cuantiles teóricos (Normal)",
       y = "Cuantiles observados") +
  theme_minimal() +
  theme(plot.title = element_text(hjust = 0.5),
        plot.subtitle = element_text(hjust = 0.5))
```

## Ejercicios Propuestos

::: {#exr-tiempo_carga}

### Análisis de Tiempo de Carga

El tiempo de carga de una página web sigue una distribución uniforme entre 2 y 8 segundos.

 1. Crear un histograma de los tiempos de carga simulados (n=1000) y superponer la densidad teórica.
 2. Cuál es el percentil 75 de los tiempos de carga?
 3. ¿Cuál es la probabilidad de que una página cargue en menos de 4 segundos?
 
```{r}
#| label: solucion-tiempo-carga
#| code-fold: true
#| warning: false

a_carga <- 2
b_carga <- 8
n_sim <- 1000
set.seed(101)

tiempos_carga <- runif(n_sim, min = a_carga, max = b_carga)
densidad_teorica <- 1 / (b_carga - a_carga)

datos_hist_carga <- data.frame(tiempos = tiempos_carga)
grafico_hist_carga <- ggplot(datos_hist_carga, aes(x = tiempos)) +
  geom_histogram(aes(y = after_stat(density)), bins = 15, 
                 fill = "cyan3", color = "black", alpha = 0.7) +
  geom_hline(yintercept = densidad_teorica, color = "red", linewidth = 1.2, linetype = "dashed") +
  labs(
    title = "Histograma de Tiempos de Carga vs Densidad Teórica",
    subtitle = paste("Simulación de n=", n_sim, " de unif(", a_carga, ",", b_carga, ")"),
    x = "Tiempo de Carga (segundos)",
    y = "Densidad",
    caption = paste("Línea roja: Densidad teórica =", round(densidad_teorica, 4))
  ) +
  theme_minimal() +
  xlim(a_carga - 1, b_carga + 1) # Ampliar un poco los límites

print(grafico_hist_carga) 

percentil_75 <- a_carga + 0.75 * (b_carga - a_carga)
# Verificación con R: qnorm(0.75, min=a_carga, max=b_carga) -> es qunif, no qnorm
percentil_75_r <- qunif(0.75, min = a_carga, max = b_carga)

prob_menos_4 <- punif(4, min = a_carga, max = b_carga)
prob_menos_4_manual <- (4 - a_carga) / (b_carga - a_carga)

cat("\nResultados del Análisis de Tiempo de Carga:\n")
cat("==========================================\n")
cat("2. Percentil 75 (Teórico):", round(percentil_75, 2), "segundos\n")
cat("   (Verificación con qunif:", round(percentil_75_r, 2), "segundos)\n")
cat("3. Probabilidad de cargar en menos de 4 segundos (Teórica):", round(prob_menos_4, 4), "\n")
cat("   (Verificación manual:", round(prob_menos_4_manual, 4), ")\n")
```
 
 
 
 

:::
---

::: {#exr-calificaciones}

### Distribución de Calificaciones

En un examen muy fácil, las calificaciones se distribuyen uniformemente entre 70 y 100 puntos.

 1. Simular calificaciones de 500 estudiantes
 2. ¿Qué porcentaje de estudiantes obtiene calificación superior a 85?
 3. Crear categorías: Aprobado (70-79), Bien (80-89), Excelente (90-100) y calcular el porcentaje en cada categoría
 4. Comparar con los porcentajes teóricos
 5. Graficar la distribución con las categorías marcadas
`
```{r}
#| label: solucion-calificaciones
#| code-fold: true
#| warning: false

a_calif <- 70
b_calif <- 100
n_estudiantes <- 500
set.seed(202)


calificaciones <- runif(n_estudiantes, min = a_calif, max = b_calif)
porc_mayor_85_sim <- mean(calificaciones > 85) * 100
prob_mayor_85_teo <- punif(85, min = a_calif, max = b_calif, lower.tail = FALSE)
porc_mayor_85_teo <- prob_mayor_85_teo * 100

categorias_sim <- cut(calificaciones, breaks = c(a_calif-0.1, 79.9, 89.9, b_calif+0.1), 
                        labels = c("Aprobado (70-79)", "Bien (80-89)", "Excelente (90-100)"), 
                        right = TRUE, include.lowest = TRUE)
porcentajes_sim <- prop.table(table(categorias_sim)) * 100

longitud_total <- b_calif - a_calif
porc_aprobado_teo <- (80 - 70) / longitud_total * 100 # (79.99... - 70) / 30
porc_bien_teo <- (90 - 80) / longitud_total * 100 # (89.99... - 80) / 30
porc_excelente_teo <- (100 - 90) / longitud_total * 100 # (100 - 90) / 30

tabla_categorias <- data.frame(
  Categoria = names(porcentajes_sim),
  Simulado_Porc = as.numeric(porcentajes_sim),
  Teorico_Porc = c(porc_aprobado_teo, porc_bien_teo, porc_excelente_teo)
)

cat("Resultados del Análisis de Calificaciones:\n")
cat("=========================================\n")
cat("2. Porcentaje > 85: Simulado=", round(porc_mayor_85_sim, 1), "%, Teórico=", round(porc_mayor_85_teo, 1), "%\n\n", sep="")
cat("3 y 4. Comparación de Porcentajes por Categoría:\n")
tabla_kable_cat <- kable(tabla_categorias, digits=1, 
                         col.names = c("Categoría", "Simulado (%)", "Teórico (%)"))
tabla_formateada_cat <- kable_styling(tabla_kable_cat, bootstrap_options = "striped")
print(tabla_formateada_cat)

datos_hist_calif <- data.frame(calif = calificaciones)
# Líneas de corte para las categorías
cortes <- c(80, 90)
# Densidad teórica
densidad_calif <- 1 / longitud_total

grafico_calif <- ggplot(datos_hist_calif, aes(x = calif)) +
  geom_histogram(aes(y = after_stat(density)), binwidth = 3, 
                 fill = "skyblue", color = "black", alpha = 0.7, boundary=70) +
  geom_hline(yintercept = densidad_calif, color = "red", linewidth = 1.2, linetype = "dashed") +
  geom_vline(xintercept = cortes, color = "darkblue", linetype = "dotted", linewidth = 1) +
  annotate("text", x = 75, y = densidad_calif * 1.5, label = "Aprobado", color="darkgreen") +
  annotate("text", x = 85, y = densidad_calif * 1.5, label = "Bien", color="darkorange") +
  annotate("text", x = 95, y = densidad_calif * 1.5, label = "Excelente", color="purple") +
  labs(
    title = "Distribución de Calificaciones con Categorías",
    subtitle = paste("Simulación de n=", n_estudiantes, " de unif(", a_calif, ",", b_calif, ")"),
    x = "Calificación",
    y = "Densidad",
    caption = "Línea roja: Densidad teórica"
  ) +
  theme_minimal() +
  xlim(a_calif - 5, b_calif + 5)

print(grafico_calif)
```



:::

---

::: {#exr-tcl_verificacion}


### Verificación del TCL con Distribución Asimétrica

Crear una distribución uniforme "truncada" y verificar el TCL.

 1. Generar muestras de unif(0,1) pero solo conservar valores > 0.3 (esto creará una distribución sesgada)
 2. Para tamaños de muestra n = c(5, 15, 30, 60, 120):

    - Generar 800 medias muestrales de cada tamaño
    - Crear histogramas mostrando la normalización
    - Calcular skewness y kurtosis de las distribuciones de medias

 3. ¿A partir de qué tamaño de muestra la distribución de medias se ve aproximadamente normal?

```{r}
#| label: solucion-tcl-truncada
#| code-fold: true
#| warning: false
#| message: false
#| fig-height: 10

a_base <- 0.3
b_base <- 1
media_base <- (a_base + b_base) / 2
varianza_base <- (b_base - a_base)^2 / 12

tamanos_n_tcl <- c(5, 15, 30, 60, 120)
num_medias_tcl <- 800
set.seed(505)
lista_medias_tcl <- list()
tabla_stats_tcl <- data.frame()

for (n in tamanos_n_tcl) {
  medias <- replicate(num_medias_tcl, mean(runif(n, min = a_base, max = b_base)))
  lista_medias_tcl[[paste("n =", n)]] <- medias

  skew <- moments::skewness(medias)
  kurt <- moments::kurtosis(medias)
  media_teo_n <- media_base
  var_teo_n <- varianza_base / n
  
  stats_temp <- data.frame(n = n, Media_Obs = mean(medias), Var_Obs = var(medias),
                           Skewness = skew, Kurtosis = kurt,
                           Media_Teo = media_teo_n, Var_Teo = var_teo_n)
  tabla_stats_tcl <- rbind(tabla_stats_tcl, stats_temp)
}

data_tcl_trunc <- data.frame()
for (nombre_n in names(lista_medias_tcl)) {
  temp_df <- data.frame(media_muestral = lista_medias_tcl[[nombre_n]], n_label = nombre_n)
  data_tcl_trunc <- rbind(data_tcl_trunc, temp_df)
}
data_tcl_trunc$n_label <- factor(data_tcl_trunc$n_label, levels = paste("n =", tamanos_n_tcl))

cat("Estadísticas de las Medias Muestrales (Unif(0.3, 1)):\n")
tabla_kable_trunc <- kable(tabla_stats_tcl, digits = 4, 
                         caption = "Convergencia y Medidas de Forma")
tabla_formateada_trunc <- kable_styling(tabla_kable_trunc, bootstrap_options = "striped")
print(tabla_formateada_trunc)

grafico_tcl_trunc <- ggplot(data_tcl_trunc, aes(x = media_muestral)) +
  geom_histogram(aes(y = after_stat(density)), bins = 20, fill = "dodgerblue", alpha = 0.7, color = "white") +
  stat_function(
    fun = dnorm,
    args = list(mean = media_base, sd = sqrt(varianza_base / as.numeric(gsub("n = ", "", data_tcl_trunc$n_label)))),
    color = "orange", 
    linewidth = 1.1,
    linetype = "dashed"
  ) +
  facet_wrap(~n_label, scales = "free") + 
  labs(
    title = "Verificación del TCL con Distribución Unif(0.3, 1)",
    subtitle = "Distribución de medias muestrales vs. Normal Teórica (línea roja)",
    x = "Media Muestral",
    y = "Densidad"
  ) +
  theme_minimal()

print(grafico_tcl_trunc)

cat("\n3. ¿A partir de qué tamaño de muestra se ve normal?\n")
cat("   Visualmente, la distribución de las medias empieza a parecer Normal alrededor de n=30.\n")
cat("   La skewness se acerca a 0 y la kurtosis a 3 (valor normal) a medida que n aumenta, confirmando la normalización.\n")
```

:::

---



::: {#exr-pi_simulacion}

### Simulación de Monte Carlo

Usar simulación Monte Carlo para estimar $\pi$ usando distribución uniforme.

```{r}
#| label: solucion-pi-montecarlo
#| code-fold: true
#| warning: false

n_puntos <- 10000
set.seed(777)

puntos_x <- runif(n_puntos, min = 0, max = 1)
puntos_y <- runif(n_puntos, min = 0, max = 1)
dist_sq <- puntos_x^2 + puntos_y^2

dentro_circulo <- dist_sq <= 1
puntos_dentro <- sum(dentro_circulo)

pi_estimado <- 4 * (puntos_dentro / n_puntos)

cat("Estimación de Pi usando Monte Carlo:\n")
cat("=====================================\n")
cat("Número total de puntos:", n_puntos, "\n")
cat("Puntos dentro del cuarto de círculo:", puntos_dentro, "\n")
cat("Estimación de Pi (4 * proporción):", pi_estimado, "\n")
cat("Valor real de Pi:", pi, "\n")
cat("Error absoluto:", abs(pi_estimado - pi), "\n")

n_vis <- 1000 # Puntos para visualizar
data_vis_pi <- data.frame(
  x = puntos_x[1:n_vis],
  y = puntos_y[1:n_vis],
  dentro = dentro_circulo[1:n_vis]
)

theta <- seq(0, pi/2, length.out = 100)
circulo_df <- data.frame(x_c = cos(theta), y_c = sin(theta))

grafico_pi <- ggplot(data_vis_pi, aes(x = x, y = y, color = dentro)) +
  geom_point(alpha = 0.6, size = 1.5) +
  geom_path(data = circulo_df, aes(x = x_c, y = y_c), color = "black", linewidth = 1, inherit.aes = FALSE) +
  scale_color_manual(values = c("TRUE" = "blue", "FALSE" = "red"), 
                     labels = c("Fuera", "Dentro")) +
  coord_fixed(ratio = 1) + # Asegura aspecto cuadrado
  labs(
    title = "Estimación de Pi con Monte Carlo",
    subtitle = paste(n_vis, "puntos simulados en [0,1]x[0,1]"),
    x = "Coordenada X",
    y = "Coordenada Y",
    color = "¿Dentro del Círculo?"
  ) +
  theme_minimal() +
  theme(legend.position = "bottom")

print(grafico_pi)

pi_estimados_conv <- numeric(n_puntos)
puntos_dentro_acum <- cumsum(dentro_circulo)
for(i in 1:n_puntos) {
  pi_estimados_conv[i] <- 4 * puntos_dentro_acum[i] / i
}
data_conv_pi <- data.frame(n = 1:n_puntos, pi_est = pi_estimados_conv)

grafico_conv_pi <- ggplot(data_conv_pi[seq(10, n_puntos, by=10),], aes(x = n, y = pi_est)) +
  geom_line(color = "darkgreen", alpha = 0.8) +
  geom_hline(yintercept = pi, color = "red", linetype = "dashed") +
  labs(title = "Convergencia de la Estimación de Pi",
       x = "Número de Puntos Simulados", y = "Estimación de Pi") +
  theme_minimal() + ylim(2.8, 3.5) # Limitar eje y para ver mejor

```




:::

